最　高　行　政　法　院　判　決
　　　　　　　　　　　　　　　　　　 94年度判字第01601號
上　訴　人　甲○○
　　　　　　丙○○
　　　　　　乙○○
共同訴訟代理人
　　　　　　葉維惇
被 上訴 人　行政院金融監督管理委員會
　　　　　　（承受財政部證券暨期貨管理委員會業務）
代　表　人　丁○○
上列當事人間因證券交易法事件，上訴人不服中華民國93年5月
13日臺北高等行政法院92年度訴字第1428號判決，提起上訴。本
院判決如下：
    主  文
上訴駁回。
上訴審訴訟費用由上訴人負擔。
    理  由
一、上訴人等與優鑫實業股份有限公司（下稱優鑫實業公司，董
    事長甲○○）、優美椅業股份有限公司（下稱優美椅業公司
    ，法人董事長優鑫實業公司，代表人甲○○）、前展科技股
    份有限公司（下稱前展科技公司，法人董事長優鑫實業公司
    ，代表人林偉修）及優勝國際股份有限公司（下稱優勝國際
    公司，法人董事長優美椅業公司，代表人林偉修）係證券交
    易法第43條之1第1項暨其取得股份申報事項要點（下稱申報
    事項要點）所稱之共同取得人，渠等於民國（下同）86年3
    月25日共同取得優美股份有限公司（下稱優美公司）股份累
    計達29,423,456股，已超過該公司已發行股份總額10%（占
    優美公司當時已發行股份總額130,618,600股之22.526%），
    前揭共同取得人嗣後於86年4月3日至同年6月28日止增加持
    股3,044,000股，未依規定於所持股份變動後即向被上訴人
    申報，且累計增減變動超過已發行股份總額1%時亦未即公告
    並申報，被上訴人於89年1月11日以違反證券交易法第43條
    之1第1項，而依同法第178條第1項第1款及第179條規定，以
    89年1月11日（89）台財證（三）第00099號處分書（下稱原
    處分）處罰鍰銀元8萬元（折合新台幣24萬元），上訴人等
    不服，提起訴願。嗣經財政部訴願決定駁回，遂提起本件行
    政訴訟。
二、上訴人於原審起訴主張：依證券交易法第43條之1第1項規定
    意旨，應僅當取得股份「超過」10%時，方有辦理初次申報
    ，以及於所申報之事項每次發生變動時辦理補正程序之義務
    。上訴人等及關係公司合計持有標的公司股份，在被上訴人
    調查期間內均在10%以上，而未有「共同取得超過」10%或降
    至10%以下再超過之情事，當無標的公司股權發生「重大變
    化」、未來經營權可能發生「重大改變」之疑慮，自無辦理
    初次申報，以及於所申報之事項每次發生變動時辦理補正程
    序之義務。查證券交易法第43條之1第1項所謂「共同取得」
    之構成要件，並未授權主管機關得以命令為補充規定，被上
    訴人竟自行頒布申報事項要點定義「共同取得」之內容及範
    圍，恣意認定上訴人等及關係公司構成證券交易法第43條之
    1 第1項所稱之共同取得人，並遽按上訴人等及關係公司共
    同持有標的公司已發行股份在10%以上暨後續每次持股變動
    達1%未辦理申報之行為處罰，漠視中央法規標準法第5條、
    憲法第23條規定及司法院釋字第313號、第390號、第394號
    及第402號解釋保障人民權利之本旨，有違「法律保留原則
    」。次查，人民違反證券交易法第43條之1第1項所規範之申
    報義務，固須依證券交易法第178條第1項第1款規定處以行
    政罰鍰，惟該法條僅第1項第2款至第4款所定情事依同法條
    第2項規定，始有連續處罰之制裁，且主管機關於執行該連
    續處罰前，尚應責令限期辦理；當行為義務人逾期不辦理者
    ，方得按次連續各處罰鍰。乃被上訴人擅自擴大證券交易法
    第17 8條有關連續處罰之適用，對所認上訴人等及關係公司
    共同持有標的公司股份在10%以上暨後續每次持股變動達1%
    未辦理申報之行為，在本法無連續處罰且未有任何通知改善
    之情況下，竟按次連續各處罰鍰，自屬違誤。再查，我國目
    前雖尚乏行政裁罰之總則性規定，惟觀諸現行有關連續處罰
    之規定，均以主管機關已有責令行為義務人限期改善之行政
    作為為前提，以達到督促相對人履行其未來義務之行政目的
    ，被上訴人對於上訴人等及關係公司於86年3月25日共同持
    有標的公司股份在10%以上，暨同年3月28日至4月1日間所持
    有股份數額第1次變動達1%未辦理申報時，未給予上訴人等
    任何改善補救之機會，竟遲至89年1月11日，始一次就所認
    上訴人等過去3年來共同持有標的公司股份在10%以上暨後續
    每次持股變動達1%未辦理申報之行為，按次連續處罰，累科
    以上訴人等鉅額之罰鍰，殊有違行政裁罰旨在達到督促相對
    人履行其未來義務之基本原理，更背離憲法第23條、行政程
    序法第7條及行政執行法第3條所揭櫫之「比例原則」。縱謂
    本件依證券交易法第43條之1第1項前段及後段規定因係取得
    人不同之作為義務，而須依87年10月31日修正申報事項要點
    第9點規定分別科處行政罰鍰，惟該所謂分別科處行政罰鍰
    ，應係取得公開發行公司股份超過10%未申報（前段規定）
    及申報事項有變動未補正（後段規定）之分別處罰而言。取
    得人於取得公開發行公司股份超過10%後，其申報事項有變
    動未於每次變動時辦理補正之行為，既係基於同一意思所發
    動，依本院24年判字第71號及45年判字第4號判例意旨，即
    無更行課以同樣責任之理。乃被上訴人明知此情，卻仍對上
    訴人等及關係公司共同持有標的公司股份在10%以上後，其
    每次持股變動達1%未辦理申報之行為，按次連續科處行政罰
    鍰，置上訴人等合法權益於不顧，難謂適法。為此，求為判
    決撤銷原處分及訴願決定等語。
三、被上訴人則以：被上訴人為證券交易法之主管機關，在證券
    交易法第43條之1第1項未對共同取得作定義性規定之前提下
    ，特依據該法之規定–主管機關所規定應行申報事項，訂定
    「證券交易法第43條之1第1項取得股份申報事項要點」發布
    實施，就證券交易法第43條之1第1項之「取得股份」、「共
    同取得人」、「取得方式」等，予以明白規定其定義及其適
    用範圍，以闡釋該規定之涵義，使取得人間知悉在何種情形
    屬共同取得人應行申報，核其性質屬補充性的解釋規定，為
    執行證券交易法第43條之1第1項規定所必要，已具備行政命
    令之合法性要件，被上訴人援用證券交易法第43條之1第1項
    暨其申報事項要點之規定而作成原處分，係符合依法行政原
    則，自屬適法。且依被上訴人向經濟部商業司及受託買賣優
    美股票之證券商，調閱渠等之資料，基於上訴人與關係公司
    相互間持股外觀形式及董監事擔任情形、優勝國際公司短期
    投資內控及內稽作業流程、優美股票買賣明細統計表所示持
    股及變動情形、以及85年8月30日等4日乙○○及丙○○買賣
    優美股票行為相似等客觀之事實，應足可證明渠等在取得優
    美股票之過程中，有意思聯絡存在，此核已符合申報事項要
    點第3點之(一)、(二)及第4點所定義之共同取得人關係。查證券
    交易法第43條之1之立法意旨係使股權重大異動之資訊能「
    即時」且充分揭露與投資人作為其投資決策之參考。而證券
    交易法第43條之1第1項前後段之規定，係屬取得人不同之作
    為義務，如此方足以貫徹該規定之立法意旨及規範精神；且
    證券交易法中並未訂有如刑法總則有關牽連犯或連續犯之規
    定，尚難比附援引非屬行政法之刑法總則之規定，予以從一
    重處斷或以一罪論，故取得人違反任一作為義務時均應「按
    次」分別科處行政罰鍰。被上訴人特於87年10月31日修正發
    布之申報事項要點中增列第9點，當取得人違反任一作為義
    務時，即應分別科處行政罰鍰，以明白宣示前述意旨。綜上
    所述，上訴人等所稱處罰過當、背離比例原則云云，顯有曲
    解法令之誤，實不足採等語，作為抗辯。
四、原審審酌全辯論意旨及調查證據之結果，以：按證券交易法
    第43條之1第1項所規定之股份取得人之申報義務，已就重要
    構成要件，諸如「任何人單獨或與他人共同取得」「任一公
    開發行公司已發行股份總額超過10%之股份」，「應於取得
    後10日內，向主管機關申報」「申報其取得股份之目的、資
    金來源及主管機關所規定應行申報之事項」及「申報事項如
    有變動時，並隨時補正之。」明文規定，而行為時「證券交
    易法第43條之1第1項取得股份申報事項要點」發布實施，就
    上開法律條項所定之「取得股份」、「共同取得人」、「取
    得方式」等，予以明白規定其定義及其適用範圍，以闡釋該
    規定之含義，使取得人間知悉在何種情形屬共同取得人應行
    申報，核其性質屬主管機關基於職權，為執行證券交易法第
    43條之1第1項規定之必要而為之補充性解釋規定，未增加共
    同取得人之義務，自無違反憲法第23條規定或法律保留原則
    、法律明確性原則，亦與司法院釋字第394、522號解釋意旨
    無何牴觸。查本件被上訴人以上訴人甲○○係優美公司及優
    鑫實業公司董事長，其子林偉修及丙○○及乙○○擔任優鑫
    實業公司董事及唯一監察人；優美椅業公司係優鑫實業公司
    持股73.51%之被投資公司，並由優鑫實業公司董事長甲○○
    擔任董事長；前展科技公司係優鑫實業持股34.7%之被投資
    公司，並由優鑫實業公司董事長甲○○之子林偉修擔任董事
    長；優勝國際投資公司係優美公司持股99.9%之被投資公司
    ，並由優美公司董事長甲○○之子林偉修擔任董事長；依據
    優美公司所提母公司及子公司短期投資內控及內稽作業流程
    說明書，丙○○為優勝國際投資公司決定買賣優美股票時機
    者，且子公司須按日填報短期投資日報表送總經理批示，以
    利控制投資總額、損益情形及風險管理，子公司同時將日報
    表轉送母公司財務室，股務課除按規定公告申報外，母公司
    財務室隨時注意其投資標的、金額及投資風險分散情形，稽
    核室亦不定期盤點股票等事證，認上訴人等間有證券交易法
    第43條之1第1項所稱「共同取得」之情事，堪屬有據。另經
    調閱上訴人丙○○及乙○○於85年8月至88年6月間之成交委
    託買賣明細表查得，渠等委託證券商買賣優美股票之行為，
    有多日委託時間相近、委託價格相同、委託數量相似及委託
    書編號連續等之情形，明顯有意思聯絡之情事。承前所述，
    證券交易法第43條之1第1項既規定：股份取得人應於取得後
    10日內，向主管機關申報其取得股份之目的、資金來源等事
    項，並進一步規定申報事項如有變動時，並隨時補正之，則
    該條文文義甚明，自不可能如上訴人等所主張之「僅於超過
    10%時有1次申報之義務」，否則何以揭示並公開其嗣後取得
    股份之目的、資金來源及關係人等？否則前開條文所稱之補
    正何所指？故每一變動共同取得人即負一申報義務，如違反
    各申報義務，自應按次分別處罰，此與憲法第23條規定或比
    例原則無違等由，乃駁回上訴人在原審之訴。
五、上訴意旨略謂：按優美公司及子公司短期投資內控及內稽作
    業流程制度之建立，係為符合被上訴人所定「公開發行公司
    建立內部控制制度實施要點」規定所必要，豈有以此認定上
    訴人及關係公司間有共同取得之理，原審僅根據優美公司及
    子公司短期投資內控及內稽作業流程說明書，即認定丙○○
    為優勝國際公司決定買賣優美股票時機者，顯有對舉出之證
    據不足為其主張事實之證明，卻遽予認其主張事實為真實之
    違法。再按證券交易法第43條之1第1項之規範意旨，係為使
    投資人能適時瞭解未來公司經營決策可能發生之重大改變。
    然依被上訴人所提「優美股票集團投資人買賣明細統計表」
    ，上訴人及關係公司持有優美股票在85年5月18日及86年3月
    25日均已達10%，而未有共同取得超過10%或降至10%以下再
    超過之情事，當無優美公司未來經營權可能發生變化之疑慮
    ，原審強加諸上訴人申報及後續補正程序之義務，有適用法
    規不當之違法。又原審所指乙○○及丙○○於85年8月30日
    、87年7月9日、87年7月10日及88年4月1日等4日買賣優美股
    票行為相似乙節，惟查該事實並非本件系爭之涵蓋期間（86
    年4月3日至同年6月28日），自不足作為本件有共同意思聯
    絡且該意思聯絡仍持續之依據。縱謂本件有共同意思聯絡之
    情，然依本院61年判字第70號判例所揭之證據法則，亦僅能
    認係乙○○及丙○○2人間之意思聯絡，而無及於甲○○及
    各該關係公司之餘地，足見原審有判決不適用法規之違法。
    而依本院24年判字第71號及45年判字第4號判例意旨，及行
    政秩序罰法草案第24條之規定，本件上訴人縱有違反證券交
    易法第43條之1第1項申報及後續補正程序之情，惟該違反義
    務行為之個別動作既係基於同一意思所發動，仍應有從一重
    處斷或以一罪論之適用。乃原審並未敘明未採上開判例之理
    由，顯有判決不備理由之違法。其次，按申報事項要點第3
    條第2款將「本人及其配偶、未成年子女及二親等以內親屬
    持有表決權股份合計超過三分之一之公司或擔任過半數董事
    、監察人或董事長、總經理之公司取得股份者」列入證券交
    易法第43條之1第1項共同取得人之規範，業經司法院釋字第
    586號解釋，宣告申報要點第3條第2款及第4條相關部分違反
    憲法第23條之法律保留原則，應自該解釋公布之日起，至遲
    於屆滿1年時，失其效力。依上開解釋意旨，證券交易法第
    43條之1第1項所謂「共同取得」，應以主觀上有意思聯絡達
    到一定目的為要件，並非客觀上具備特定親屬關係與股份取
    得行為所足資認定。查原審僅考量「客觀上具備特定親屬關
    係與股份取得行為」，完全無法證明上訴人與關係公司間主
    觀上有意思聯絡之共同取得之情，竟依申報要點第3條第1款
    認有意思聯絡之共同取得人關係，當構成行政訴訟法第243
    條第1項之違背法令。且因申報要點第3條第2款及第4條相關
    部分，業經上訴人之聲請而獲司法院釋字第586號解釋宣告
    違憲，故關係公司與上訴人自不構成證券交易法第43條之1
    第1項之共同取得人。再者，由被上訴人於原處分卷內所附
    「優美股票集團投資人買賣明細統計表」所示，甲○○於85
    年5月18日至88年9月20日之查核期間內，除原始認股或無償
    配股而增加持股外，並無任何在集中交易市場上買進或賣出
    優美公司股份之情形，殊難認有申報要點第3條第1款之意思
    聯絡之共同取得人關係。則上訴人於排除關係公司及甲○○
    所持有之優美公司股份後，依據被上訴人於原處分卷內所附
    「優美股票集團投資人買賣明細統計表」，重新核算丙○○
    及乙○○於85年5月18日至88年9月20日之查核期間內持有優
    美公司股份，並未有共同取得優美公司已發行股份總額超過
    10%之情事，自無證券交易法第43條之1第1項前段應行申報
    及後段每次持股變動達1%應行補正之義務。從而原審認被上
    訴人依證券交易法第178條第1項第1款逐次論處上訴人8萬元
    （折合新台幣24萬元）罰鍰之處分應予維持乙節，依司法院
    釋字第586號解釋、最高法院71年台上字第314號判例意旨，
    其判決自屬違背法令等語。
六、本院按「任何人單獨或與其他人共同取得任一公開發行公司
    已發行股份總額超過10%之股份者，應於取得後10日內，向
    主管機關申報其取得股份之目的、資金來源及主管機關所規
    定應行申報之事項；申報事項如有變動時，並隨時補正之。
    」、「有左列情事之一者，處2萬元以上10萬元以下罰鍰：
    一、違反．．．第43條之1第1項．．．之規定者。」及「法
    人違反本法之規定者，依本章各條之規定處罰其行為之負責
    人。」分別為證券交易法第43條之1第1項、第178條第1項第
    1款及第179條所明定。次按「任何人單獨或與其他人共同取
    得任一公開發行公司已發行股份總額超過10%之股份時，單
    獨或共同取得人均應於取得後10日內依本要點之規定向證券
    暨期貨管理委員會申報。」行為時證券交易法第43條之1第1
    項取得股份申報要點第1項所明定，符合證券交易法第43條
    之1第1項之立法意旨。又同條項所稱「共同取得人」，基於
    本人與其配偶、未成年子女及二親等以內親屬之間，關係密
    切，除非有特別情事，依經驗法則，渠等所主導或控制之公
    司輒與本人擔任董事長之公司取得向一家公開發行公司之股
    票，合計超過其已發行股份總額10%，應非巧合，堪認係有
    意之安排。而是否有特殊情事，舉證責任在行為人，不在主
    管機關，故主管機關在無反證之情況下，就渠等所主導或控
    制之公司所取得之股份，解為具有意思聯絡或利用關係而算
    入共同取得之股份，並無違經驗法則。又原判決認定上訴人
    等與關係公司間有意思聯絡，已明其理由及所憑認定之證
    據，並非出於臆測，尚無上訴人等所稱判決不備理由及牴觸
    本院61年判字第70號判例意旨之違法。次查，依原處分卷附
    優美股票集團投資人買賣明細統計表顯示，上訴人等與優美
    椅業公司、優鑫公司、前展公司於85年5月18日持有股份已
    達21.127%，86年2月19日優勝公司加入購買優美公司股票，
    合計達22.114%，至86年3月25日優勝公司購買優美公司股票
    ，合計持有股票22.526%之期間，上訴人等與上開公司之持
    有數均未低於10%。是則，此後股票變動，依規定自應申報
    ，持股增、減數量達該公司已發行股份總額1%時應即公告並
    申報。本件係因上訴人等與關係公司等共同取得人於86年3
    月25日共同取得優美公司股票，累計達29,423,456股，已超
    過該公司發行股份10%，嗣於86年4月3日至同年6月28日止增
    加持股3,044,000股，未依規定於所持股份變動後即向被上
    訴人申報，且其累計增減變動超過已發行股份總額1%時亦未
    立即公告並申報，而為處罰，尚不因上訴人等共同取得人何
    時取得超過10%期日認定之不同而異。被上訴人未於上訴人
    等與關係公司等共同取得超過10%之優美公司股票而未申報
    ，即予處罰，僅係有否怠於執行之行政責任問題，尚難據此
    認被上訴人同意上訴人等與關係公司非共同取得人而主張有
    信賴保護原則之適用。上訴人等主張85年5月18日及86年3月
    25日均已取得超過10%股票，不負證券交易法第43條之1第1
    項之申報及後續補正程序義務云云，殊無可取。再者，證券
    交易法第43條之1第1項後段規定「申報事項如有變動時，並
    隨時補正之。」故每一變動共同取得人即負一申報義務，如
    違反各申報義務，應按次分別處罰，此與憲法第23條規定或
    比例原則無違，亦與本院24年判字第71號及45年判字第4號
    判例所指情形不同，無從比附援引。至行政秩序罰法迄未施
    行，自無溯及適用之餘地。又上訴人等既具共同意思聯絡，
    本件復在共同行為期間所涵蓋，則「共同取得人」之持股自
    應合併計算，不得割裂判斷。縱令上訴人甲○○個人未有買
    賣優美公司股份之情事，殊難據以扣除關係公司及甲○○之
    持股，而解免申報及後續補正程序之義務。至於93年12月27
    日公布之司法院釋字第586號解釋固謂：前述取得股份申報
    要點第3條第2款及第4條相關部分，違反憲法第23條之法律
    保留原則；但同時指明「應自本解釋公布之日起，至遲於屆
    滿1年時，失其效力」。是則該要點上開部分，於94年12月
    27日之前，要難謂為違憲。上訴人據以主張關係公司與上訴
    人不構成「共同取得人」云云，自無足採。此外上訴人另就
    原審取捨證據、認定事實之職權行使指為違誤，難認為合法
    之上訴理由。綜上所述，上訴論旨均無足採，其指摘原判決
    違誤，求予廢棄，為無理由，應予駁回。
據上論結，本件上訴為無理由，爰依行政訴訟法第255條第1項、
第98條第3項前段，判決如主文。
中　　華　　民　　國　　94　　年　　10　　月　　20　　日
                  第二庭審判長法  官　廖　政　雄
                              法  官　林　清　祥
                              法  官　鍾　耀　光
                              法  官　姜　仁　脩
                              法  官　胡　國　棟
以  上  正  本  證  明  與  原  本  無  異
中　　華　　民　　國　　94　　年　　10　　月　　20　　日
　　　　　　　　　　　　　　　書記官　張　雅　琴